臺北高等行政法院判決
　　　　　　　　　　　　　　　　　　 93年度訴字第04242號
　　　　　　　　　　　　　　　.
原　　　告　全國教師工會籌備會
代　表　人　甲○○
被　　　告　行政院勞工委員會
代　表　人　李應元（主任委員）
訴訟代理人　乙○○
　　　　　　丙○○
上列當事人間因工會法事件，原告不服行政院中華民國93年10月
28日院臺訴字第0930090222號訴願決定，提起行政訴訟。本院判
決如下：
　　主  文
原告之訴駁回。
訴訟費用由原告負擔。
　　事  實
一、事實概要：
    原告於民國92年10月22日以其定於92年12月6日成立教師工
    會，請被告派員輔導並同意登記備案，旋於同年12月8日，
    檢具全國教師工會之籌備經過、會員名冊、職員略歷冊及章
    程各一份，請求被告備案並發給登記證書。被告以93年6月3
    日勞資一字第0930026851號函復原告，以依工會法第4條規
    定，教師無法籌組工會為由否准。原告不服，提起訴願，遭
    訴願決定駁回，遂提起本件行政訴訟。
二、兩造聲明：
　　(一)原告聲明求為判決：1.訴願決定、原處分均撤銷。
                        2.請求判命被告機關應作成同意原告
                          成立之備案，發給工會登記證書之
                          行政處分。
                        3.訴訟費用由被告負擔。
　　(二)被告聲明求為判決：1.駁回原告之訴。
                        2.訴訟費用由原告負擔。
三、兩造之爭點：被告依工會法第4條規定，否准原告申請設立
               「全國教師工會」，是否適法？
　　(一)原告主張之理由：
      1.被告機關依據業已失其效力之工會法第4條「教育事業
        之員工，不得組織工會」之規定，而為否准處分，自屬
        違法：
        (1)按工會法第4條規定：「各級政府及教育事業、軍火
          工業之員工，不得組織工會。」，對於教育事業之員
          工，明文禁止不得組織工會。
        (2)惟查上開規定因逾越憲法第23條之必要限度，業經司
          法院大法官會議釋字第373號解釋：「應自本解釋公
          布之日起，至遲於屆滿1年時，失其效力。」，而自
          84年2月24日該解釋公布之日起，主管機關及立法院
          就前開違憲規定，未進行任何修法，是至85年2月24
          日止即已屆滿1年，該規定自已失其效力。
        (3)釋字第373號解釋乃係針對台北市國語實驗國民小學
          工友李永恆所提出之聲請而為解釋，自不得因而即謂
          除「工友、技工」以外之部分均屬合憲。
      2.縱令前開工會法第4條「教育事業之員工，不得組織工
        會」規定，未因釋字第373號解釋而失其效力，惟該規
        定對於禁止教育專業之教師組織工會，仍屬違憲：
        (1)組織工會是教師基本權利：憲法第14條明文規定：「
          人民有集會及結社的自由」，且憲法第23條規定「人
          民的各項基本權利，除了妨礙他人自由、緊急危難、
          社會秩序、或公共利益所必要者外，不得以法律限制
          之」，教師與一般勞工無別，亦理所當然有結社的自
          由。故不論公、私立學校教師組織工會之自由，均應
          屬憲法上結社自由、工作權或生存權所保障之範圍。
        (2)工會法第4條完全禁止教育事業員工組織工會之規定
          ，逾越憲法第23條之比例原則而違憲：
          公立大專院校及中小學校教師之任用，係採聘任制
            。相對於雇主（學校設立者）而言，係居於「從屬
            關係」，而受僱從事於一定之工作（教學），獲取
            報酬之人，具有「勞動者」之性質。依勞動基準法
            第2條之定義，亦可認為是「受雇主僱用從事工作
            獲致工資」之勞工，但依現行勞工法令之規定，既
            不在勞動基準法適用之範圍，亦不能依工會法之規
            定組織工會。其理由不外是維護學生受教權利。
          教師組織工會的結社權與學生受教權並不衝突，歐
            美日等教育先進國家普遍承認教師組織工會的合法
            性，也未見學生受教權利受較大的侵害，反而可督
            促教育主管機關改善教育環境，提升教育品質。且
            為了保障學生受教權而完全禁止教師組織工會，是
            對教師結社權做出過度的限制，違反最小侵害原則
            。因此，工會法第4條以維護學生受教權之公共利
            益，作為限制教師結社權之理由，有違反憲法第23
            條之嫌。
        (3)排除教師組織工會之權利與憲法第7條牴觸而違憲：
          教師的工作具有公益性屬實，但在今天現代化的社會
          中，哪一種「職業」不具有公益性？毫不保留地排除
          教師的「罷工權」將造成不合理的差別待遇，與憲法
          第七條所揭示的平等原則牴觸而違憲。
        (4)基本權利衝突時應採最委婉調和原則（Prinzip des
          schonendsten）：學生受教育之基本權利受憲法第11
          條保障，而教師結社自由受憲法第14條保障，二者皆
          是憲法明文的具體規定。尤其是教師組織之爭議權與
          學生受教權衝突時，應在不侵害基本權利之本質內容
          下適用最委婉調和原則，使能在憲法一致性下，求取
          法益間合理存在的界限，不應為保障其一之基本權利
          ，而完全放棄保護另一受憲法保障之基本權利。縱使
          學生的受教育基本權有較高的價值位階，致教師結社
          自由應適度退讓，都無法否定教師結社權有其不容侵
          犯的核心領域。
        (5)應依內政部簽署之國際公約保障教師組織工會：受僱
          者組織工會是聯合國「經濟、社會及文化權利國際公
          約」的基本價值，勞動三權是世界人權宣言列舉的基
          本人權。教師擁有勞動三權是世界的趨勢。世界貿易
          組織（WTO）於新加坡部長會議中宣佈承認國際勞工
          組織（ILO）所製定的勞動基準。西元1948年國際勞
          工組織通過之第87號公約結社自由及組織權保障公約
          ，為七大核心公約之一，其第2條規定勞動者及雇主
          ，無分軒輊，均有權不經事前許可成立團體，在國際
          勞工組織多項文獻以及申訴案件之裁決中，多次明白
          揭示，不論職業、性別、膚色、種族、信仰…等等，
          亦不論是否為私經濟部門之勞動者、公務員（civil
          servants）或公共服務之受雇者（public service
          employees）。縱認教師與學校為公法上契約關係，
          仍不應剝奪其組織工會之權利。國際勞工組織所通過
          的結社及組織權保障89號公約表示，縱使認定教師與
          學校為公法上的勞動契約關係，仍具有結社協商的權
          利。西元1978、1981年國際勞工組織以151和154號公
          約，賦予公共部門的協商跟相關的權利。其實國際上
          在西元1978、1981年就明白表示公務人員及教師是可
          以有這些權利，而且這些公約都經內政部簽署。
        (6)教師組織工會為世界各國所保障之基本人權與尊嚴：
          國際教育組織E.I.（Education International）有
          158 個國家，310個教師組織，2600萬教師成員（htt
          p//www.ei-ei.org）主張教師應與一般公民同樣，擁
          有充分行使集體協商的權利，亦即受雇者有組織工會
          的基本人權，教師組織工會已經是全世界共同的做法
          在先進國家，如美國有全美教育協會（National
          Education Associationru簡稱NEA）、美國教師聯盟
　　　　　American Federation of Teachers簡稱AFT），英國
          有全國教師聯盟（National Union of Teachers簡稱
          N.U.T）、日本日教組等。為保障工會的完整性，政
          府編列經費補助，規範教師取得會員資格，協助工會
          的組織與運作，以期教師的主動自發並減少政府的不
          當干預，創造良善的教學環境。
        (7)民主國家中，祇有台灣教師不得組織工會：依據我國
          教育部91年9月10日之研究資料「教育部教師組織工
          會問題之研析」指出「工會法第4條此種限制組織工
          會之規定，實應予以刪除或修正，使公、私立學校教
          師均得組織工會或類似工會之組織，以維持並改善其
          勞動或勤務條件，爭取應有權益。依目前各國之立法
          趨勢，已鮮有限制人民組織工會者，德、日、美等國
          亦均承認公、私立學校教師有團結權，可以組織勞動
          團體（工會）」。
        (8)現行教師法對教師勞動權保障不足：教師法中所規範
          之教師組織本應屬教師之專門職業團體，而類似律師
          公會、醫師公會等專門職業人員之團體。在立法過程
          中，經過政黨協商妥協後，雖將教師組織中教師之法
          律性質定位為兼具專門職業性與勞動者性質，但是欠
          缺工會組織功能在定位上不清楚，在功能上也不完整
          。例如協商權與爭議權之規定付之闕如。就教師權益
          保障而言，現行教師法的相關規定明顯不足。
        (9)教師工會的成立將營造教師、教育行政機關、社區（
          家長）三贏之局面：教師工會可以建立合法有力的參
          與途徑，有助於教師工作權分配正義及程序正義的實
          現，助益穩定政治體系的運作，建立教師、教育行政
          機關與家長的信賴關係及和諧溝通管道，更是教育組
          織內成員期望獲得生存、關係、成長，尋求團體力量
          、社會支持之正常管道。以成熟的民主方式運作，發
          揮維護、監督、團結、協商、服務之勞工團體功能，
          並與社區保持正面積極的互動，三者互相制衡但產生
          助力，營造三贏之局面，使學生為真正最後的贏家。
      3.綜上所述，請判決如訴之聲明。
　　(二)被告主張之理由：
      1.按「各級政府行政及教育事業、軍火工業之員工，不得
        組織工會。」、「發起組織工會，應有第6條所規定人
        數之連署，向主管機關登記。」、「工會組織完成時，
        應將籌備經過、會員名冊、職員略歷冊，連同章程各一
        份，函送主管機關備案，並由主管機關發給登記證書。
        」為工會法第4條、第9條第1項前段及第2項所規定。
      2.查教師之待遇、福利等規範體系自成一格，教師之結社
        權，目前依教師法第26條等規定，以成立教師會之方式
        行使之，原告組織全國教師工會，違反工會法第4條規
        定，被告否准其登記、備案及發給登記證書之申請，並
        無不當。
      3.司法院釋字第373號解釋係就工會法第4條規定有關禁止
        教育事業技工、工友組織工會部分，以該技工、工友所
        從事者僅係教育事業之服務性工作，依其工作之性質，
        禁止其組織工會，使其難以獲致合理之權益，已逾越憲
        法第23條之必要限度，侵害從事此項職業之人民在憲法
        上保障之結社權。其解釋對象並不及於教師，且教師之
        工作性質與教育事業技工、工友不同，自難比附援引。
        故原告逕執該解釋認禁止教師組工會係屬違憲，而主張
        其身分與教育事業技工、工友相同，得組織工會一節，
        核與上開解釋意旨有違。另查被告產業工會職業工會分
        業標準表已於89年8月11日增列第393項「技工工友」（
        附件2），並以凡服務於事業單位之技工、工友者，均
        可依法組織工會。併予敘明。
      4.綜上，工會法第4條係明文禁止教育事業之員工組織工
        會，且司法院釋字第373號解釋亦無排除工會法第4條對
        教師組織工會之限制，從而被告依法否准原告組織教師
        工會，於法尚無不合，請駁回原告之訴。
　　理  由
一、本件被告代表人原為陳菊，訴訟中變更為李應元，業據被告
    新任代表人提出承受訴訟狀，聲明承受訴訟，核無不合，應
    予准許。
二、按「各級政府行政及教育事業、軍火工業之員工，不得組織
    工會。」、「發起組織工會，應有第6條所規定人數之連署
    ，向主管機關登記。」、「工會組織完成時，應將籌備經過
    、會員名冊、職員略歷冊，連同章程各一份，函送主管機關
    備案，並由主管機關發給登記證書。」為工會法第4條、第9
    條第1項前段及第2項所規定。
三、本件原告於92年10月22日以其定於92年12月6日成立教師工
    會，請被告派員輔導並同意登記備案，旋於同年12月8日，
    檢具全國教師工會之籌備經過、會員名冊、職員略歷冊及章
    程各一份，請求被告備案並發給登記證書；經被告以93年6
    月3日勞資一字第0930026851號函復否准，原告不服，提起
    訴願，遭決定駁回，循序起訴意旨略以：工會法第4條對於
    教育事業之員工，明文禁止不得組織工會，逾越憲法第23條
    之必要限度，雖司法院釋字第373號解釋係針對工友、技工
    而為解釋，惟不得因而即謂除「工友、技工」以外之部分均
    屬合憲；縱令前開工會法第4條規定，未因釋字第373號解釋
    而失其效力，惟組織工會是教師基本權利，縱使學生的受教
    育基本權有較高的價值位階，致教師結社自由應適度退讓，
    仍無法否定教師結社權有其不容侵犯的核心領域，該規定對
    於禁止教育專業之教師組織工會，逾越憲法第23條之比例原
    則，仍屬違憲云云。
四、「教師除應遵守法令履行聘約外，並負有下列義務：一、遵
    守聘約規定，維護校譽。二、積極維護學生受教之權益。三
    、依有關法令及學校安排之課程，實施教學活動。四、輔導
    或管教學生，導引其適性發展，並培養其健全人格。五、從
    事與教學有關之研究、進修。六、嚴守職分，本於良知，發
    揚師道及專業精神。七、依有關法令參與學校學術、行政工
    作及社會教育活動。八、非依法律規定不得洩漏學生個人或
    其家庭資料。九、擔任導師。一○、其他依本法或其他法律
    規定應盡之義務。」、又「教師組織分為三級：在學校為學
    校教師會；在直轄市及縣（市）為地方教師會；在中央為全
    國教師會。」、「各級教師組織之基本任務如下：一、維護
    教師專業尊嚴與專業自主權。二、與各級機關協議教師聘約
    及聘約準則。三、研究並協助解決各項教育問題。四、監督
    離職給付儲金機構之管理、營運、給付等事宜。五、派出代
    表參與教師聘任、申訴及其他與教師有關之法定組織。六、
    制定教師自律公約。」教師法第17條、第26條第1項及第27
    條規定甚明。準此，有關教師之權利義務、待遇、福利等規
    範體系自成一格，教師結社與廣大之學生受教權益至關，教
    師之結社權，目前依教師法第26條等規定，以成立教師會之
    方式行使之；為兼顧廣大學生之受教權益，維持正常教學機
    能，工會法第4條雖明文禁止教師組織工會，惟依上說明，
    教師之結社，乃可依教師法第26條等規定成立教師會，其憲
    法上所保障之結社權，並未受剝奪；是工會法第4條關於禁
    止教師組織工會之規定，尚難謂與憲法第23條規定或比例原
    則有違。被告以原告組織全國教師工會，違反工會法第4條
    規定而否准其登記、備案及發給登記證書之申請，洵屬有據
    。原告主張工會法第4條禁止教師組織工會，逾越憲法第23
    條之必要限度，與比例原則有違云云，容有誤解。
五、次按「工會法第4條規定：各級政府行政及教育事業、軍火
    工業之員工，不得組織工會；其中禁止教育事業技工、工友
    組織工會部份，因該技工、工友所從事者僅係教育事業之服
    務性工作，依其工作之性質，禁止其組織工會，使其難以獲
    致合理之權益，實已逾越憲法第23條之必要限度，侵害從事
    此項職業之人民在憲法上保障之結社權，應自本解釋公布之
    日起，至遲於屆滿1年時，失其效力。惟基於教育事業技工
    、工友之工作性質，就其勞動權利之行使有無加以限制之必
    要，應由立法機關於上述期間內檢討修正，併此指明。」司
    法院釋字第373號解釋在案。原告援引上揭解釋，主張工會
    法第4條對於教育事業之員工，明文禁止不得組織工會，已
    逾越憲法第23條之必要限度，被告依工會法第4條規定否准
    原告申請設立全國教師工會之備案及發給登記證書，已屬違
    法云云；惟查上揭釋字第373號解釋，係就工會法第4條規定
    有關禁止教育事業技工、工友組織工會部分，以該技工、工
    友所從事者僅係教育事業之服務性工作，依其工作之性質，
    禁止其組織工會，使其難以獲致合理之權益，已逾越憲法第
    23條之必要限度，侵害從事此項職業之人民在憲法上保障之
    結社權。其解釋對象並不及於教師，且教師之工作性質與教
    育事業技工、工友不同，自難比附援引。原告上揭主張，亦
    非可採。
六、綜上所述，原告起訴論旨，並非可採；被告依工會法第4條
    規定，否准原告申請設立「全國教師工會」之備案及發給登
    記證書，核無違誤，訴願決定遞予維持，亦無不合；原告起
    訴請求撤銷訴願決定及原處分，並請求判命被告機關應作成
    同意原告成立之備案，發給工會登記證書之行政處分，均為
    無理由，應予駁回。
七、兩造其餘主張陳述，於判決結果不生影響，無庸一一論列，
    併予敘明。
據上論結，本件原告之訴為無理由，爰依行政訴訟法第98條第3項
前段，判決如主文。
中　　華　　民　　國　　94　　年　　11　　月　　3　　日
                  第六庭審判長法  官   林樹埔
                              法  官　 曹瑞卿
                              法  官　 許瑞助
上為正本係照原本作成。
如不服本判決，應於送達後20日內，向本院提出上訴狀並表明上
訴理由，如於本判決宣示後送達前提起上訴者，應於判決送達後
20日內補提上訴理由書（須按他造人數附繕本）。
中　　華　　民　　國　　94　　年　　11　　月　　3　　日
                              書記官   吳芳靜
